臺灣苗栗地方法院民事判決　　　　　　　93年度重訴字第53號
原　　　告　甲○○
訴訟代理人　彭亭燕律師
被　　　告　乙○○
訴訟代理人　丙○○
上列當事人間請求土地所有權移轉登記等事件，本院於民國94年
7月29 日言詞辯論終結，判決如下：
    主    文
被告應給付原告新台幣壹佰貳拾參萬肆仟零捌拾元，及自民國九
十三年六月二十二日起至清償日止，按年息百分之五計算之利息
。
被告應將坐落於苗栗縣西湖鄉○○○段第一六五三、一六五四、
一六０一地號土地之所有權應有部分各三分之一，移轉登記予原
告所有。
訴訟費用由被告負擔。
    事實及理由
壹、程序部分：
    按訴狀送達後，原告不得將原訴變更或追加他訴。但擴張或
    減縮應受判決事項之聲明者，不在此限，民事訴訟法第255
    條第1 項第3 款定有明文。查本件原告於民國93年6 月15日
    日提起本件訴訟，訴之聲明第1 項則請求被告應給付原告新
    臺幣（下同）268,460 元及自本訴狀繕本送達被告之翌日即
    93年6 月22日起至清償日止之法定遲延利息；嗣於94年4 月
    27日具狀表示擴張聲明為1,234,080 元及其法定遲延利息（
    分見本院93年度重訴第53號卷第6 、232 、247 頁）。而原
    告就訴之聲明擴張請求金額，參酌上開規定，應予准許。
貳、實體部分：
一、原告起訴主張：
  (一)原告於78年11月28日以每公頃土地單價800,000 元、總價2,
    010,000 元向被告乙○○購買坐落苗栗縣西湖鄉○○○段之
    土地2.5125公頃（以下簡稱系爭契約）。依據系爭契約書第
    3 條之記載：「買賣價格（含一切地上物補償費在內）雙方
    議定每公頃為新台幣捌拾萬元整，總價：新台幣貳佰零壹萬
    元整」，上開記載中，在每公頃議定金額及總價部分被告均
    有用印確認；另總價部分雖有「貳佰零壹拾萬」塗改一字為
    「貳佰零壹萬」，亦經被告用印確認，且被告收受總價價額
    之記載亦為2,010, 000元，所有買賣土地之價款原告於78年
    11月28日均已付清，則被告出售予原告之土地面積應為2.51
    25公頃，惟契約書所附土地清冊之記載卻僅有苗栗縣西湖鄉
    ○○○段第1677地號土地、面積為0.9699公頃、同鄉○○段
    第933 地號土地、面積則為0.0427公頃，計1.0126公頃，面
    積顯有不足。被告收受原告2.5125公頃土地之價款，然卻僅
    移轉鴨母坑段第1677地號0.9699公頃之土地所有權予原告，
    而二湖段第933 地號土地，被告復於79年間移轉登記予訴外
    人馬上發國際企業股份有限公司，被告顯無給付之可能，故
    被告既出售2.5125公頃之土地予原告，卻僅移轉0.9699公頃
    之土地所有權予原告，被告顯受有1.5426公頃土地價款之不
    當得利，爰依不當得利之法律關係，請求被告給付如主文第
    1 項所示之買賣土地價金，及自起訴狀繕本送達被告翌日即
    93年6 月22日起至清償日止之法定遲延利息。
  (二)又被告之被繼承人即其父陳萬昌曾於78年8 月間以每公頃土
    地單價1, 060,000元之價格出售其名下，坐落於苗栗縣西湖
    鄉○○○段第1653、1654、1601地號等三筆土地之所有權各
    1/3 （以下簡稱系爭土地）予訴外人李國雄，全部價款78年
    9 月10日均已付清，惟迄今未辦理所有權移轉登記。嗣李國
    雄將其債權讓與原告，因上開三筆土地已由被告乙○○辦理
    繼承登記而取得所有權，原告曾於92年10月間以新竹東園郵
    局第236 號存證信函通知被告債權讓與情事，並催請被告於
    文到15日內將所有權移轉登記予原告，然未獲置理。又被告
    繼承系爭土地，本係被告之父陳萬昌、被告叔父陳萬運、陳
    萬元三人所共有，而陳萬運、陳萬元二人均已移轉應有部分
    予原告，被告嗣於90年3 月間於本院另案90年度重訴字第29
    號分割共有物事件中，因被告明知系爭土地已因其被繼承人
    陳萬昌出售他人，故未將系爭土地列入共有物分割標的。況
    且，被告更於本院第1 次言詞辯論期日到庭供稱，對於被告
    之被繼承人陳萬昌與原告之前手李國雄間就系爭土地成立不
    動產買賣契約之事實並不爭執，僅因原告久未請求移轉登記
    ，導致被告日後因繼承系爭土地所增加之遺產稅及其法定利
    息部分，應由原告補償被告，且為同時履行抗辯之陳述等語
    ，被告實負有移轉系爭土地予原告之義務，爰依契約及繼承
    之法律關係，請求被告將系爭土地各1/3 之應有部分移轉登
    記予原告。
二、被告則以兩造於系爭契約簽署時，原告即知被告僅依契約附
    表土地清冊所示即坐落西湖鄉○○○段第1677地號土地，負
    有交付並移轉所有權予原告之義務，系爭契約之買賣標的並
    不包括同鄉○○段第933 地號土地。再者，依系爭契約僅約
    定「買賣之不動產標示詳載如後」、「依契約書約定之單價
    每公頃八十萬元、總價二百零一萬元計算」，並未載明係購
    買2.5125公頃之土地，徵諸該契約附表土地清冊約定買賣之
    不動產標示，亦無法計算得出兩造之系爭契約係購買2.5125
    公頃之土地，是原告主張被告受有1.5426公頃土地買賣價金
    之不當利益，與法即屬無據。再者，原告之前手李國雄購買
    系爭土地遲遲未請求移轉登記，致被告因繼承而額外支出遺
    產稅，此部分亦應由原告負擔。又李國雄是否業已全部付清
    買賣價款亦有疑問，蓋依買賣契約第4 條之記載，至多僅能
    證明第一期款即總價30％之訂金部分，已由被告之被繼承人
    陳萬昌於該期價款金額、親收足訖等處用印，然對照第二、
    三期價款部分，則被告之被繼承人陳萬昌僅於各該期之付款
    日期、價款金額用印，但卻無親收足訖等字樣，且亦無簽收
    金額之證據。故原告雖為系爭土地抵押權權利人，設有本金
    15,000,000元之最高限額抵押權，然其所從屬之主債權債權
    額在結算前並不確定，是原告就原買受人李國雄業已將購買
    系爭土地之價金支付予被告之被繼承人陳萬昌乙節，應舉出
    直接證據證明之，尚無從以系爭土地上有以原告為抵押權利
    人名義之設定，而逕認原買受人李國雄確已將系爭土地之買
    賣價金支付予被告之被繼承人陳萬昌等語置辯，並聲明原告
    之訴駁回。
三、本件依民事訴訟法第270 條之1 第1 項第3 款、第271 條之
    1 規定，整理並協議簡化爭點及不爭執事項後，兩造同意就
    本院於94年7 月29日辯論程序中，兩造協議簡化之爭點為主
    張及辯論，依同法第270 條之1 第3 項之規定，本院僅須就
    兩造協議簡化之爭點為審究（見本院同上卷第274-275 頁）
    。查兩造於78年間以每公頃土地單價800,000 元成立系爭契
    約，被告已將買賣標的物即苗栗縣西湖鄉○○○段第1677地
    號土地、面積為0.9699公頃移轉登記予原告取得，被告並已
    取得買賣土地價金2,010,000 元。又被告之被繼承人陳萬昌
    曾於78年8 月間以每公頃土地單價1, 060,000元之價格出售
    其名下系爭土地予訴外人李國雄，而第一期款即總價30％之
    訂金部分，已由被告之被繼承人陳萬昌於該期價款金額、親
    收足訖等處用印，李國雄嗣將債權讓與原告並已合法通知被
    告，及原告為系爭土地上設定最高限額抵押權之權利人等事
    實，為兩造所不爭執，復有原告提出之不動產買賣契約書2
    紙、土地登記謄本4 張、陳萬昌除戶戶籍資料、債權讓與通
    知書及存證信函各一紙在卷可稽（分見本院同上卷第36 -43
    頁），自堪信原告上開主張為真。是以，本件兩造之爭點，
    茲分述臚列如下：
  (一)原告是否溢領系爭契約之土地買賣價金而受有利益？
  1.按無法律上之原因而受利益，致他人受損害者，應返還其利
    益。雖有法律上之原因，而其後已不存在者，亦同，民法第
    179 條定有明文。又不當得利之受領人，其所受之利益現尚
    存在者，除應返還其利益外，應否附加利息一併償還，應以
    受領人於受領時，或受領後返還前，是否知無法律上之原因
    以為斷。其於受領時知悉者，應自受領時起，自受領後返還
    前知悉者，應自知悉時起，為利息之起算時期，此觀民法第
    182 條第2 項之規定甚明，復有最高法院48年度台上字第14
    31號判決可資參照。
  2.查原告主張於78、79年間欲購置坐落苗栗縣西湖鄉土地準備
    整體開發，因恐地主反悔致土地無法相連而受影響，故原告
    或李國雄均以總價先行付款，他日再依出賣人實際移轉土地
    之面積確實結算後多退少補，有原告提出李國雄與訴外人吳
    瑞山、陳萬元、陳萬運、陳萬昌等成立之不動產買賣契約書
    在卷可稽（見本院同上卷第129-161 頁），審酌上開契約書
    就總價、土地總面積之記載方式均與系爭契約無異，且時間
    點均在78年間，且購買土地甚廣及原告與吳瑞山在本院於93
    年10月15日宣判之另案93年度訴字第241 號返還價款確定訴
    訟，經本院依職權調卷核閱相符，而被告復為該買賣契約之
    介紹人（見本院同上卷第136 頁背面-137頁），衡情應知悉
    總價購買土地容有溢領土地買賣價款之情，參酌上開等情，
    原告上開主張，應屬足取。
  3.依系爭契約書第3 條之記載：「買賣價格（含一切地上物補
    償費在內）雙方議定每公頃為新台幣捌拾萬元整，總價：新
    台幣貳佰零壹萬元整」，且在每公頃議定金額及總價部分被
    告均有用印確認；另總價部分雖有「貳佰零壹拾萬」塗改一
    字為「貳佰零壹萬」，亦經被告用印確認，被告並已收受總
    價款2,010,000 元（見本院同上卷第37頁），已如前述，則
    被告出售予原告之土地面積應為2.5125公頃，然被告僅移轉
    鴨母坑段第1677地號土地、面積為0.9699公頃予原告，被告
    顯有溢收1.5426公頃即1,234,080 元之情事【（2.5125-0.9
    699）*800,000=1,234,080 】，自屬受有利益，致原告受有
    損害，則原告爰依不當得利之法律關係請求被告返還前開不
    當得利之土地買賣價金，及自起訴狀繕本送達被告翌日即93
    年6 月22日起至清償日止之法定遲延利息，參酌上開說明，
    自足採取。
  (二)原告是否有權請求返還系爭土地？
  1.按物之出賣人，負交付其物於買受人，並使其取得該物所有
    權之義務，民法第348 條第1 項定有明文。查被告之被繼承
    人陳萬昌曾於78年8 月間以每公頃1,060,000 元之價格出售
    其名下系爭土地予訴外人李國雄，雙方並簽立土地買賣契約
    。嗣李國雄將其債權讓與原告，而系爭土地則由被告乙○○
    辦理繼承登記取得所有權等情，為兩造所不爭執，而被告嗣
    後所爭執者，厥為李國雄是否業已將系爭土地之買賣價金全
    部給付予陳萬昌。
  2.查被告於本院第一次言詞辯論程序中對於被告之被繼承人陳
    萬昌與李國雄間就系爭土地買賣情形供稱：因土地所有權屬
    於被告父親即陳萬昌所有，加上常外出工作，並不清楚土地
    買賣之情，若對造能提出買賣契約書原本，則願意履行契約
    並交付土地，然因原告長久未請求交付土地，導致被告因繼
    承系爭土地而增加遺產稅之支出，此增加之部分應由原告負
    擔等語以觀（見本院同上卷第35-37 頁），被告僅對額外支
    出之遺產稅有爭執並希望原告補償，若能獲得全額補償者，
    即將系爭土地移轉登記予原告。
3.參酌前開系爭土地買賣契約之約定，價款共分三期給付，簽
    約時給付30％、聲請鑑界後給付50％，餘20％待交付文件後
    給付。而其中第一期系爭土地買賣價款部分，已由被告之被
    繼承人陳萬昌於該期價款金額、親收足訖等處用印確認；第
    二期款部分，亦由陳萬昌於日期、價款金額處用印確認。第
    三期款雖依據系爭土地買賣契約約定，係於文件交付時給付
    ，然此期限利益如債權人即原告之前手李國雄願放棄者，因
    對債務人即陳萬昌並無不利。再者，依土地清冊上出售標的
    地號後之記載，78年9 月10日即交付第3 期款同時，邱卯生
    附記「欠印鑑證明及日據時期戶籍謄本由邱卯生負責」，其
    上並有陳萬昌用印二次確認，而上開印文以肉眼觀之即能判
    認相同。又系爭土地原為陳萬昌、陳萬運、陳萬元三人所共
    有，應有部分各為1/3 ，有關陳萬運、陳萬元二人之不動產
    買賣契約，其應有部分均已移轉登記完畢，渠等就土地買賣
    價款付清之確認方式，亦均與陳萬昌之土地買賣契約相同（
    見本院同上卷第138-161 頁）。
  4.依系爭土地抵押權設定契約書約定事項已載明：本件抵押權
    係買賣本標的物之價款擔保，契約日期為78年12月31日，設
    定義務人兼債務人為陳萬昌、陳萬元、陳萬運，設定金額為
    15,000,000元等文字記載。基此，原告主張陳萬昌已收受系
    爭土地之買賣價金，始同意上開抵押權之設定等情，衡與常
    情相符，原告既受讓李國雄對被告之被繼承人陳萬昌土地買
    賣交付之請求權，參酌上開說明，原告請求被告交付並移轉
    系爭土地應有部分各1/3予原告，自屬可採。
四、按所謂同時履行之抗辯，乃係基於雙務契約而發生，倘雙方
    之債務，非本於同一之雙務契約而發生，縱令雙方債務在事
    實上有密切之關係，或雙方之債務雖因同一之雙務契約而發
    生，然其一方之給付，與他方之給付，並非立於互為對待給
    付之關係者，均不能發生同時履行之抗辯。又遺產稅核稅確
    定後始申請扣除被繼承人死亡前未償還債務者，如經查證屬
    實，仍應准予扣除，並退還溢繳稅款，亦有最高行政法院74
    年判字第1085號判決可資參照。查被告抗辯原告之前手李國
    雄購買系爭土地遲遲未請求移轉登記，致被告因繼承額外支
    出遺產稅，此增加部分應由原告負擔云云，然參酌上開說明
    ，此非立於互為對待給付之關係，且被告亦得依法向核課稅
    務機關辦理退稅，被告此部分之抗辯，並不足取。
五、綜上所述，原告依據不當得利及買賣契約之法律關係，請求
    被告應給付原告1,234,080 元之溢領土地買賣價金，及自起
    訴狀繕本送達被告翌日即93年6 月22日起至清償日止，按年
    息5 ％計算之法定遲延利息；被告應將坐落於苗栗縣西湖鄉
    ○○○段第1653、1654、1601地號土地之所有權應有部分各
    1/3 移轉登記予原告，為有理由，應予准許。
六、結論：原告之訴為有理由，依民事訴訟法第78條，判決如主
    文。
中　　華　　民　　國　　94　　年　　8 　　月　　12　　日
                  民事庭法　官　吳振富
以上正本係照原本作成。
如對本判決上訴，須於判決送達後20日內向本院提出上訴狀。
                        書記官　陳玲誼
中　　華　　民　　國　　94　　年　　8 　　月　　12　　日
